【裁判字號】    90,訴,2032
【裁判日期】    901129
【裁判案由】    違反稅捐稽徵法
【裁判全文】
臺灣高雄地方法院刑事判決                          九十年度訴字第二三二號
    公  訴  人  臺灣高雄地方法院檢察署檢察官
    被      告  甲○○
    選任辯護人  錢師風
右列被告因違反稅捐稽徵法案件，經檢察官提起公訴（九十年度偵字第九三六０號、
第一０八六七號、第一三六四二號），本院判決如左：
    主  文
甲○○偽造私文書，足以生損害於他人，處有期徙刑參月，如易科罰金，以參佰元折
算壹日；又納稅義務人之負責人，以詐術逃漏稅捐，處有期徒刑參月，如易科罰金，
以參佰元折算壹日。應執行有期徒刑肆月，如易科罰金，以參佰元折算壹日。
    事  實
一、甲○○係設在高雄市苓雅區○○○路七十號固得立實業股份有限公司（以下簡稱
    固得立公司）之負責人，並為商業登記法所稱之商業負賣人，係從事業務之人，
    詎甲○○基於逃漏營利事業所得稅之犯意，於民國八十九年間，明知陳水秀僅於
    八十五年五月至八十七年六月六日任職於固得立公司擔任行政助理一職，八十八
    年間並未在固得立公司任職並支領薪水，以及孫英欽、丘靜二人於八十八年間，
    僅在固得立公司工作二個月、二個半月，其實際領得之薪資為新台幣（下同）五
    萬七千九百十一元、六萬五千元，竟基於偽造不實會計憑證之犯意，為申報八十
    八年一月至十二月間之營利事業所得稅，竟指示不知情之會計，利用陳水秀、孫
    英欽、丘靜留存在公司內之印章，盜蓋在其三人之員工領薪表上，又在業務上制
    作之固得立公司八十八年度各類所得扣繳暨免扣繳憑單（下稱扣繳憑單）之會計
    憑證上，分別虛偽填載陳水秀、孫英欽、丘靜之薪資所得依序為十六萬八千元、
    四十四萬零八十九元、三十九萬八千九百六十七元，而分別浮列陳水秀、孫英欽
    、丘靜薪資所得各十六萬八千元、三十八萬二千一百七十八元、三十三萬三千九
    百六十七元，復利用不知情之會計師在固得立公司業務上製作之中華民國八十八
    年度營利事業所得稅結算申報書（以下簡稱結算申報書）損益科目「薪貿支出欄
    位」登載該不實金額，並將扣繳憑單第一聯於申報時持交稅捐機關以登錄歸戶，
    嗣於辦理上開年度營利事棄所得稅申報時，將該結算申報書交付財政部高雄市國
    稅局申報營利事業所得稅，藉此虛報員工薪資支出之詐術，使稅捐機關於審核時
    陷於錯誤，而誤算應繳營利事業所得稅額（固得立公司因此逃漏之稅額，因國稅
    局尚未核定其營利事業所得稅，故尚無法計算），足生損害於陳水秀、孫英欽、
    丘靜及稅捐稽徵機關對於稅捐稽徵之正確性。
二、案經財政部高雄市國稅局函送臺灣高雄地方法院檢察署檢察官偵辦起訴。
    理  由
一、訊據被告甲○○矢口否認有何上開犯行，辯稱：公司報稅均係由公司會計整理後
    拿給會計師去申報，會計師會申報錯誤，或係因會計師依八十七年度資料申報，
    或係因會計師事務所與被告聯繫不當所致，伊並無任何故意，且不知道有虛報之
    情事，又固得立公司自八十九年起即已停業，實不必再申報而任由稅捐機關核定
    即可，且固得立公司既已於八十九年停業，縱有核定稅額亦必任其欠稅，反正公
    司要倒閉，有否欠稅及欠稅多少，要無關係，是被告於申報八十八年營利事業所
    得稅時，實無虛列薪資支出之必要云云。經查：
    （一）被害人陳水秀於八十八年間並未在固得立公司上班，被告卻申報陳水秀薪
          資所得十六萬八千元，被害人孫英欽、丘靜於八十八年間雖有在固得立公
  司上班支領薪水，但其支領之薪資僅分別為五萬七千九百十一元及六萬五
          千元，並非被告所申報之四十四萬零八十九元、三十九萬八千九百六十七
          元等事實，分據被害人陳水秀、孫英欽、丘靜等人出具之檢舉書各一紙附
          卷可稽，並據陳水秀於偵查中陳述在卷，而被告分別浮列陳水秀薪資所得
          十六萬八千元，浮列孫英欽薪資所得三十八萬二千一百七十八元，浮列丘
          靜薪資所得三十三萬三千九百六十七元等事實，復有扣繳憑單三紙，及結
          算申報書一紙附卷可稽。
    （二）被告為固得立公司之實際負責人，本件逾報員工薪資所得與實際所得相距
          甚夥，衡諸常情，被告豈會對該公司之會計帳冊完全不知情，且為固得立
          公司辦理申報營利事業所得稅之會計師陳生錦亦到庭證稱：係依固得立公
          司提供之八十八年度員工薪資表等資料匯整申報等語，而員工薪資表等資
          料依被告之供述，係會計提供給會計師事務所，會計係受雇於被告，若非
          被告主動指示，會計焉會甘冒觸犯法律之風險，制作不實之資料交給證人
          陳生錦，是被告辯稱不知情，係證人引用八十七年之資料辦理申報云云，
顯係卸責之辭。
    （三）被告係固得立公司之負責人，竟製作不實之員工領薪表、扣繳憑單、申報
          書，持申報書向國稅局申報營利事業所得稅等情，業據證人陳生錦證稱薪
          資表上有員工之印章一語可證，復有申報書在卷可考。被告偽造被害人陳
          水秀、孫英欽、丘靜表示收到不符事實之薪資員工薪資清冊，及扣繳憑單
          、申報書，使被害人因此需多負擔稅捐，而稅捐機關雖尚未就固得立公司
          八十八年度之營利事業所得稅予以核定，此有財政部高雄市國稅局九十年
          九月十日財高國稅法字第九００四六０七六號函在卷可考，然被告虛增固
          得立公司營業成本之行為，必然會減少應繳之稅賦，是被告此舉影響稅捐
          機關核課稅捐之正確性，自足生損害於被害人及稽徵機關。
    （四）固得立公司自八十九年四月間起即無法聯絡之事實業據證人陳生錦結證在
          卷，是被告稱固得立公司自是時起已停止營業等語堪以採信，然公司停業
          與賦稅之繳納為二回事，固得立公司雖停業，然其資產於清算前，仍為公
          司之財產，國稅局仍得就該公司之財產受償，是其仍有申報及繳納之義務
          ，故於解散登記前，固得立公司仍有申報之義務，再就公司負責人而言，
          若公司無法繳納稅款時，稅捐稽征機關，應向負責人追償，於負責人完繳
          前必要時還可限制出境，是公司停業，負責人就該公司之稅賦仍應負責，
          則稅金之多寡影響負責人甚鉅，並非毫無關聯，從而被告稱固得立公司既
          已停業，則無申報之必要，及公司是否有欠稅，欠稅金額多寡均與伊無關
          云云，顯為推諉之詞不足採信。
    綜上所述，被告辯解不足採信，犯行堪以認定。
二、查工資表係領取薪資之證明，須經受僱人蓋章具領，故具有按冊金額如數領訖之
    用意，應屬私文書，最高法院六十九年度台上字第六九六號判例可資參照，是被
    告偽造員工薪資清冊之行為係犯刑法第二百十條之偽造私文書罪；又盜用印章乃
    偽造文書之階段行為，爰不另論罪。又被告係固得立公司之負責人，亦為商業負
    責人，而扣繳憑單係屬會計憑證，亦同時為業務上所製作之文書，商業會計法上
    有關處罰不實之會計憑證之規定，應係刑法上業務上登載不實文書罪之特別規定
    ，故製作不實之扣繳憑單，應依特別法優於普通法之原則，適用商業會計法有關
    規定處罰，不再適用刑法上之業務上登載不實罪，被告以明知為不實之事頊，而
    填製會計憑證，所為係犯商業會計法第七十一條第一款之填製會計憑證罪（檢察
    官漏引上開法條）。被告固係偽造三名被害人之領薪表及不實扣繳憑單，但既是
    供同次營所稅申報之用，應係分別同時、地一次為之，應僅論以一不實填製行為
    。又被告係納稅義務人固得立公司之負責人，依稅捐稽徵法第四十七條第一款之
    規定，稅捐稽徵法對納稅義務人應處徒刑之規定，於公司法規定之公司負責人適
    用之；被告明知被害人之薪資資料不實，仍虛列被害人三人八十八年度上揭薪資
    為公司成本，填載於申報書向財政部南區國稅局申報，並為納稅義務人固得立公
    司逃漏稅捐，核其所為係犯稅捐稽徵法第四十七條第一款、第四十一條詐術逃漏
    稅捐罪。被告指示不知情之會計，制作不實之薪資清冊、扣繳憑單、交不知情之
    會計師制作申報書，為間接正犯。被告所犯商業會計法第七十一條第一款之明知
    不實事項填製會計憑證罪，與其所犯偽造私文書罪間，均係為掩飾其公司逃漏稅
    目的，彼此間有方法結果之牽連關係，應從一重之刑法第二百十條之偽造私文書
    罪論處。又稅捐稽徵法第四十七條第一款之規定係將納稅義務人之公司之責任，
    基於刑事政策之考慮，於其應處徒刑範圍內，轉嫁於公司之負責人，故此情形而
    受罰之公司負責人，乃屬於「代罰」之性質，其並非逃漏稅捐之納稅義務人，而
    刑法第五十五條所謂之牽連犯，必須二個以上之行為有方法與結果之關係，始足
    構成，亦即必須以犯一罪之方法行為犯他罪，或以犯一罪之結果行為犯他罪，方
    得成立牽連關係，公司負責人既非逃漏稅捐之納稅義務人，其僅係代罰而已，公
    司以不正當方法逃漏稅捐，縱由該公司負責人或其他有權代表公司之自然人代表
    公司為之，究非屬於公司負責人本身之犯罪行為，自與該公司負責人之其他犯罪
    行為間，無方法結果之牽連關係可言（最高法院八十五年度台上字第六０六五號
    判決參照）。是被告所犯上開商業負責人詐術逃漏稅捐罪及偽造私文書罪間，犯
    意各別，行為互殊，應分論併罰。被告另偽造員工薪資清冊之事實雖末據檢察官
    提起公訴，然此部分與違反商業會計法部分有牽連犯裁判上一罪之關係，為起訴
    效力所及，本院自得一併審理。審酌被告前無犯罪紀錄，有臺灣高等法院被告全
    國前案紀錄表、臺灣高雄地方法院被告院內索引卡紀錄表、刑案資料查註紀錄表
    附卷可參，素行尚非不良，其為逃漏營利事所得稅，竟偽造上開員工薪資清冊及
    扣繳憑單，惟金額尚非鉅大等一切情狀，分別就所犯二罪分別量處如主文所示之
    刑，並均諭知易科罰金之折算標準，並定其應執行之刑及易科罰金折算標準。按
    刑法第四十一條，已於九十年一月十日修正公布，並於同月十二日施行，其第一
    項前段規定為「犯最重本刑為五年以下有期徒刑之罪，而受六月以下有期徒刑或
    拘役之宣告，因身體、教育、職業或家庭之關係或因其他正當事由，執行顯有困
    難者，得以一元以上三元以下折算一日，易科罰金。」，本件被告犯罪後，上開
    法律已變更，依最高法院二十四年七月刑庭總會決議，易科罰金之事項，應依刑
    法第二條第一項之規定，爰適用修正後之刑法第四十一條之新法，諭知易科罰金
    折算標準。被告偽造之員工領薪表，因固得立公司已停業而不知去向，並未扣案
    ，尚難證明其尚存在，從而被告持被害人留存於公司之印章，盜蓋於偽造之員工
    領薪表上之印文，亦無證據證明尚存在，爰不另為沒收之諭知，附此敘明。
據上論結，應依刑事訴訟法第二百九十九條第一項前段、商業會計法第七十一條第一
款，稅捐稽徵法第四十七條第一款、第四十一條，刑法第二條第一項前段、第十一條
前段、第二百十條、第五十五條、修正後第四十一條第一項、第五十一條第五款，罰
金罰鍰提高標準條例第二條，判決如主文。
中      華      民      國    九十      年     十一     月    二十九    日
                                    臺灣高雄地方法院刑事第三庭
                                        法  官  李  淑  惠
右正本證明與原本無異
如不服本判決應於送達後十日內向本院提出上訴狀
                                        書記官  馮  欽  鳳
中      華      民      國    九十      年     十一     月    二十九    日
稅捐稽徵法第四十七條
 (法人或非法人團體負責人之刑責)
本法關於納稅義務人、扣繳義務人及代徵人應處徒刑之規定，於左列之人
適用之：
一  公司法規定之公司負責人。
二  民法或其他法律規定對外代表法人之董事或理事。
三  商業登記法規定之商業負責人。
四  其他非法人團體之代表人或管理人。
稅捐稽徵法第四十一條
 (逃漏稅捐之處罰)
納稅義務人以詐術或其他不正當方法逃漏稅捐者，處五年以下有期徒刑、
拘役或科或併科新台幣六萬元以下罰金。
中華民國刑法第二百一十條
 (偽造變造私文書罪)
偽造、變造私文書，足以生損害於公眾或他人者，處五年以下有期徒刑。


司法院資訊處製作；財團法人民間司法改革基金會備份。
